【裁判字號】    95,重易,3
【裁判日期】    951206
【裁判案由】    背信等
【裁判全文】
臺灣臺北地方法院刑事判決               95年度重易字第3號
    公  訴  人  臺灣臺北地方法院檢察署檢察官
    被      告  甲○○
                        號3樓.
    選任辯護人  謝心味律師
上列被告因背信等案件，經檢察官提起公訴（95年度偵字第1378
號），本院判決如下：
    主  文
甲○○連續銀行職員，意圖為自己不法之利益，而為違背其職務
之行為，致生損害於銀行之財產，處有期徒刑年陸月。
    事  實
一、甲○○於民國（下同）九十二年至九十四年五月間，於瑞士
    商瑞士銀行臺北國際金融業務分行（下簡稱瑞士銀行臺北分
    行）交易室擔任助理副總裁，為銀行職員，負責替銀行客戶
    提供理財諮詢，進行外匯交易，並應依銀行規定將交易流程
    紀錄誠實鍵入檔案以供查核。
二、緣瑞士銀行臺北分行未依中央銀行九十三年十月二十日發布
    之「指定銀行辦理外幣保證金交易代客操作業務管理辦法」
    申請取得代客操作外匯交易之許可，依法本不得接受全權委
    託代客操作進行外匯交易。且客戶在瑞士銀行臺北分行從事
    外匯交易時，原則上應經由銀行理財專員為之進行交易，如
    係對於外匯市場有一定程度之瞭解，且交易金額達一定水準
    之客戶，始可直接和銀行交易室之交易員接洽下單。又瑞士
    銀行臺北分行內控作業規定，銀行行員接受客戶委託從事槓
    桿式外匯交易時（含匯率選擇權，即期、遠期外匯交易）時
    ，須使用辦公室電話下單，並錄音存證，經確認交易內容及
    額度，並應透過瑞士銀行臺北分行外匯交易系統（FX  Trad
    er）下單至銀行新加坡交易中心後，再至設於蘇黎世銀行之
    外匯交易中心進行交易，交易員同時應在銀行交易系統作業
    （即DART）內，將客戶交易之幣別、匯率、金額等成交明細
    輸入，以完成外匯交易；客戶如從事需提供擔保品或保證金
    之交易，交易員應同時在DART系統內之「TYPE」欄位內正確
    註記，藉此登載連結至銀行擔保品及保證金監控系統（下簡
    稱Xcoll系統），以計算該委託客戶保證金維持率是否足夠
    ，俾使銀行得監控交易風險。又交易完成後，應將交易訊息
    以電子郵件發送予理財專員，由後檯部門據以製作交易確認
    單寄予客戶閱覽。
三、甲○○於九十三年間，因理財專員張煌義之介紹，認識客戶
    戴春雅，進而擔任戴春雅為代表人之四個法人帳戶（以下簡
    稱甲客戶；NOVA International Enterprises Ltd.帳號：
    一○一七七七號、Ea stside International Group LTD.帳
    號：一○一九一○號、UnionSq uare Worldwide Inc.帳號
    ：一○一九二○號、Front Page Overseas Inc.帳號：一○
    一九三○號）之交易員。且其於同年間，復提議友人朱俊如
    在瑞士銀行臺北分行開戶，並由甲○○擔任朱俊如為代理人
    之法人帳戶（以下簡稱乙客戶；Blue chips Ventures Co.
    Ltd.帳號：一○二二七三號）之交易員。
四、詎甲○○基於以違規方式增加自己外匯交易業績不法利益之
    意圖，而基於違背其職務及在業務上登載不實之概括犯意，
    竟罔顧銀行規定不得任意接受全權委託及上開交易規定及作
    業流程，逕自接受客戶之全權委託，使用前開五個境外投資
    公司之法人帳戶，並自九十三年五、六月間起，進行超過銀
    行所規定前述客戶之交易額度上限進行外匯交易。其於九十
    三年十月初，因使用前述客戶之帳戶操作發生外匯交易損失
    ，竟為圖掩飾，反而加大操作部位企圖彌補已發生之虧損。
    又其依前述交易流程，本應同時在前述「DART」系統之「TY
    PE」欄內，依帳戶別輸入「DBE」（國內帳戶）或「OBF」（
    國外帳戶），俾使交易資訊能連結至前述「Xcoll」系統，
    然而，甲○○竟為規避上開內控查核機制，利用「DART」系
    統未強制規定輸入所有欄位資料之漏洞，蓄意不在「DART」
    系統內作正確註記，則「Xcoll」系統因而對是否應追加擔
    保品之資料不完整，導致使瑞士銀行臺北分行根本無法循「
    Xcoll」系統之自動機制得知保證金不足，而遭隱匿逾越個
    別客戶外匯交易額度上限之重大違規及交易已經產生損失之
    事實。其使用之手法如下：
    （一）、甲○○為遞延或減少客戶之損失，以避免任一帳戶
            餘額產生透支之情形。其於九十三年十二月一日至
            同月三日間，在乙客戶建立約八千六百二十六萬美
            元兌歐元遠匯多頭部位（交易均價約為一點三三）
            ，交割日分別為九十三年十二月九日、十日、十三
            日及十六日，惟九十三年十二月八日美元兌換歐元
            匯率已下跌至一點三四，其遂於九十三年十二月八
            日將不實之四對共八筆偏離市場價位配對交易，交
            割日分別為九十三年十二月九日、十日、十三日及
            十六日予以登載，以未實現利益約八十七萬美元隱
            藏客戶預期之損失。其又分別於九十三年十二月九
            日、十日及十三日建立計約九千萬歐元對美元遠匯
            多頭部位（交易均價約為一點三三），交割日均為
            九十三年十二月十六日，迄九十三年十二月十六日
            歐元兌換美金匯率上升至一點三四五，經估算該等
            交易共獲利一百二十一萬美元，其復於九十三年十
            二月十七日又以偏離市場價位配對假交易方式，將
            原先於九十三年十二月八日以假交易挪用之金額歸
            還銀行。又其發現甲客戶前開帳號：一○一九一○
            號帳戶分別於九十三年十月四日、十一日及同月十
            九日建立美元遠匯多頭部位，交割日均為九十三年
            十月二十七日，因美元走勢下跌，損失金額已超過
            九十三年十月二十六日上開帳戶之餘額，使此一帳
            戶會產生透支之虞，惟因客戶有另帳號為一○一七
            七七號帳戶於九十三年十月二十七日有匯入匯款一
            百三十萬美元之多餘資金，其遂於九十三年十月二
            十七日，登載不實之四對共八筆偏離市場價位配對
            交易，將約四十一萬美元損益由帳號為一○一七七
            七號帳戶，挪至帳號為一○一九一○號帳戶內。另
            於九十三年十月二十九日，因甲、乙客戶均建立大
            量美元多頭部位發生鉅額損失，惟甲客戶帳戶有匯
            入匯款及定存質押帳戶轉入活存帳戶，其遂以偏離
            市場價位配對交易將二十九萬美元由甲客戶挪至乙
            客戶。而於九十四年一月三十一日，因甲、乙客戶
            均因建立大量美元空頭部位發生鉅額損失，因乙客
            戶帳戶有定存質押帳戶轉入活存帳戶一百二十四萬
            美元（主要為前三個月之獲利），其遂以偏離市場
            價位之平倉交易將約四十二萬美元損益暫時由乙客
            戶挪至甲客戶。
    （二）、甲○○為遞延損失，而於九十三年十一月三日，在
            帳號：一○二二七三號之帳戶，以一歐元兌換一點
            二六九六美元之匯價，賣出到期日為九十三年十一
            月二十二日，歐元兌換一點二六九六美元匯價，賣
            出到期日為九十三年十一月二十二日，歐元兌換美
            元之遠期外匯交易五百萬歐元，惟至九十三年十一
            月二十二日歐元兌換美元匯價已上升至一點三零之
            兌換率，甲○○明知市場上當時已經不可能出現以
            一點二六九六之匯價平倉賣出結算，而若以當時市
            價一點三零平倉，將發生鉅額損失。其為遞延損失
            發生，竟於當天先以偏離市場價格一點二六九六下
            單，買回上述五百萬歐元，在帳上將該到期交易部
            位平倉後，再以一點二六九六之原匯價，賣出歐元
            對美元五百萬歐元之遠期外匯，將交割日展延至九
            十三年時十一月二十六日，以「一買一賣」之方式
            ，藉以延遲交易損失之實現，藉以遞延損失。
    （三）、甲○○發現前開帳號：一○一九一○號之帳戶於九
            十三年十月二十七日發生損失且餘額不足，遂於當
            日登載不實之匯價一歐元兌一點二六二美元買進一
            千萬歐元，匯價一點二八二賣出一千萬歐元之「獲
            利」一買一賣交易。同時，又以一○一七七七號帳
            戶名義，反向進行「損失」之一買一賣交易，即以
            匯價一點二六四賣出一千萬歐元、匯價一點二八四
            買進一千萬歐元，瑞士銀行臺北分行並據以結算，
            使帳號：一○一九一○號帳戶增加二十萬美元，帳
            號：一○一七七七號帳戶則扣減二十萬美元，又因
            上開交易均為虛假，並未連結至蘇黎世外匯交易中
            心進行交易，致使瑞士銀行臺北分行無法藉由內部
            控制機制察覺，其即以此明知未交易，卻登載「不
            同價位，相同到期日」之交易紀錄後，將前開不實
            之交易訊息，以自己之電子郵件發送給銀行後檯部
            門，致瑞士銀行臺北分行據以在帳戶內交割結算，
            而達到暫時調整帳面上客戶保證金之目的，惟實未
            在市場上交易，故其以不實之交易紀錄調節操作帳
            戶間之帳面上損益，達到避免銀行對於保證金不足
            之客戶執行追繳，俾便隱匿犯行。
四、嗣於九十四年二月二十三日，甲○○利用前述方式操作大量
    異常外匯交易，遭瑞士銀行新加坡分行之外匯交易部門人員
    發現，經瑞士銀行臺北分行確認，由甲○○負責全權代操之
    五個帳戶中，未沖銷部分，分別有三億五千萬歐元兌美元空
    頭賣出部位及二千萬澳幣兌美元空頭部位，嗣經瑞士銀行臺
    北分行逕自進行平倉，而受有約一千二百二十八萬七千零二
    十八點六二美元之損失，以當時新臺幣對美元三十一點五比
    一之匯率計算，折合新臺幣約三億九千三百二十萬一千四百
    零一點五三元。
五、案經法務部調查局臺北市調查處移送臺灣臺北地方法院檢察
    署檢察官偵查起訴。
    理  由
一、上開事實業經被告甲○○迭於偵查時及本院審理中均坦承不
    諱，核與證人朱俊如、戴春雅、許翠芳、張美琴、張煌義、
    林華玲、蕭裕錦等人於偵查中具結所為之證述情節相符（見
    偵查卷第十五至十八頁、第二二至二八頁、第七七至七八頁
    ）。此外，並有瑞士銀行臺北分行損失金額統計表一份、行
    政院金融監督管理委員會九十四年七月十三日金管檢四字第
    ○九四○一○六二四四號函暨所附九十四年四月對瑞士銀行
    臺北分行專案檢查報告影本一份、瑞士銀行臺北分行九十四
    年六月二十九日瑞銀（九四）法第○四八號函影本一份、聘
    僱文件一份、瑞士銀行臺北分行外匯交易部門手冊一份、DA
    RT系統交易畫面影本一紙、外匯交易明細、拋補至外匯交易
    中心交易明細影本各一份、從事外匯交易相關憑證（信用卡
    申請表、電子郵件、交易紀錄〈TOF系統〉及客戶活期存款
    對帳單）影本一份附卷足稽，足認被告之前揭供述，均與事
    實相符，而可採信。
二、惟被告否認其前述行為有何背信或違反銀行法之罪責，辯稱
    ：我係因後來失去控制，賠償金額才會如此鉅大，不然客戶
    應會自己認賠，我做時沒有想到銀行會有如此大之損失，也
    沒有想到銀行會全額賠償客戶，我當時也係想說市場上會變
    化，可能有機會將錢賺回來；我做假交易並非實際上和銀行
    有交易，只是以未實現利益隱藏帳面上損失，避免損失浮現
    云云。被告辯護人辯護意旨則略以：銀行法第一百二十五條
    之二之構成要件應具備不法意圖，並取得不法之利益。而被
    告上揭行為，雖造成瑞士銀行對客戶賠償三億餘元之結果，
    惟被告係因賠錢之後，想要隱匿、掩飾之前所造成之交易虧
    損，才會利用上述手法，被告並無損害銀行之意圖，僅想彌
    補之前虧損，我們認縱使被告行為違反瑞士銀行之規定，但
    仍不構成背信罪及違反銀行法一百二十五條之二之罪，因被
    告並無為自己不法之利益，且經過瑞士銀行之查核，並無證
    據顯示被告係為不法利益而為上揭行為。又被告雖係瑞士銀
    行之職員，但瑞士銀行臺北分行並未獲中央銀行許可為代客
    操作之業務，所以被告所為外幣代客操作之行為，我們認為
    縱使該當刑法背信罪之構成要件，也不該當銀行法之罪，因
    銀行法限於合法之行為才有適用等語。經查：被告甲○○受
    瑞士銀行臺北分行聘僱，擔任助理副總裁之職，本應確實遵
    守瑞士銀行之規範，不得任意接受客戶全權委託，亦不得違
    反銀行交易及作業流程之規定，其為圖謀增加自己業績，竟
    先違反規定，進行超過客戶交易額度上限之外匯交易，復因
    企圖掩飾已造成之虧損，而利用瑞士銀行臺北分行電腦系統
    制度上之漏洞，進而以登載不實交易紀錄之方式，致使瑞士
    銀行臺北分行根本無法查核上情，其顯然已經違背職務，並
    於業務上以登載不實交易之方式，避免銀行之稽核至明；又
    其既然明知前揭所為係違反銀行規範之舉，卻仍恣意以此不
    法手段，企圖獲取業績，其當有為自己不法利益之意圖及違
    背職務之故意無疑。綜上所述，
    本件事證明確，被告於此所辯，無非卸責之詞，不可採信。
    被告犯行，洵堪認定，應依法論科。
三、而按本件被告行為後，九十四年二月二日大幅修正公布之刑
    法總則編，業於九十五年七月一日正式施行，而刑法第二條
    第一項固修正為：「行為後法律有變更者，適用行為時之法
    律，但行為後之法律有利於行為人者，適用最有利於行為人
    之法律」，此乃為與刑法第一條罪刑法定主義相互契合，而
    貫徹法律禁止溯及既往原則，係規範行為後法律變更所生新
    舊法律比較適用之準據法，故刑法第二條第一項雖經修正，
    但因屬適用法律之準據法，本身即無所謂比較新舊法之問題
    ，應一律適用裁判時之修正施行後刑法第二條之規定以決定
    適用之刑罰法律，先予說明。而按刑法第五十六條連續犯之
    規定，業於九十四年一月七日修正刪除，並於九十五年七月
    一日施行。故於新法修正施行後，被告之數犯罪行為，即須
    分論併罰，此刪除雖非犯罪構成要件之變更，但顯已影響行
    為人刑罰之法律效果，自屬法律有變更，依新法第二條第一
    項規定，比較新、舊法結果，仍應適用較有利於被告之行為
    時法律即修正前刑法第五十六條規定論以連續犯。另刑法第
    二百十五條之業務上登載不實罪，罰金之法定刑為五百元以
    下罰金。根據修正後刑法施行法增訂第一條之一：「中華民
    國九十四年一月七日刑法修正施行後，刑法分則編所定罰金
    之貨幣單位為新臺幣。九十四年一月七日刑法修正時，刑法
    分則編未修正之條文定有罰金者，自九十四年一月七日刑法
    修正施行後，就其所定數額提高為三十倍。但七十二年六月
    二十六日至九十四年一月七日新增或修正之條文，就其所定
    數額提高為三倍」（按新增訂刑法施行法第一條之一規定，
    僅係替代罰金罰鍰提高標準條例部分條文，與罰金罰鍰提高
    標準條例罰金額度相同，只是貨幣單位由銀元改成新臺幣，
    並不發生有利、不利之問題，亦非法律變更刑度之條文，並
    無比較新舊法之問題，應逕予適用，附此說明。）及刑法第
    三十三條第五款修正為：「罰金：新臺幣一千元以上，以百
    元計算之」等規定，修正後刑法第二百十五條之罪，所得科
    處之罰金刑最高為新臺幣一萬五千元、最低為新臺幣一千元
    。然而，依被告行為時之刑罰法律，即罰金罰鍰提高標準條
    例第一條前段規定之提高倍數十倍及刑法第三十三條第五款
    規定之罰金最低額一元予以計算，修正前刑法第二百十五條
    之罪罰金刑最高為銀元五千元，最低額為銀元十元，若換算
    為新臺幣，最高額雖與新法同為新臺幣一萬五千元，然最低
    額僅為新臺幣三十元。因此，比較上述修正前、後之刑罰法
    律，自以被告行為時關於科處罰金刑之法律較有利於被告。
    再者，被告行為後，刑法第五十五條牽連犯規定，業於九十
    四年二月二日刪除，並於九十五年七月一日施行，經比較新
    舊法結果，當以舊法較有利於被告，依刑法第二條第一項前
    段規定，仍適用修正前第五十五條論以牽連犯之規定。綜合
    上述各條文修正前、後之比較，揆諸前揭最高法院決議及修
    正後刑法第二條第一項前段規定，自以九十五年七月一日修
    正公布施行前之刑法及罰金罰鍰提高標準條例相關規定，對
    於被告較為有利，而應適用修正前之相關規定予以論處。
四、次按銀行法第一百二十五條之二第一項規定：「銀行負責人
    或職員，意圖為自己或第三人不法之利益，或損害銀行之利
    益，而為違背其職務之行為，致生損害於銀行之財產或其他
    利益者，處三年以上十年以下有期徒刑，得併科新臺幣一千
    萬元以上二億元以下罰金。其犯罪所得達新臺幣一億元以上
    者，處七年以上有期徒刑，得併科新臺幣二千五百萬元以上
    五億元以下罰金。」查：被告原係瑞士銀行臺北分行助理副
    總裁，依聘僱契約執行職務，為從事業務之人，其明知銀行
    上揭交易流程，包括應同時於電腦系統據實登載，俾使所有
    之交易資訊能連結至「Xcoll」系統供銀行內控查核，卻仍
    然為業務上之不實登載，使銀行無法及時為內部審核進而為
    風險管理，雖無積極證據證明被告因而獲得不法所得，卻已
    導致銀行財產損失慘重。核被告所為，係違反銀行法第一百
    二十五條之二銀行職員違背職務罪及犯刑法第二百十五條業
    務上登載不實罪。其於瑞士銀行臺北分行電腦系統上所登載
    ，於業務上之電磁紀錄，屬於刑法第二百二十條第二項之準
    文書。而被告所違反銀行法第一百二十五條之二銀行負責人
    違背職務罪，雖同時合於刑法第三百四十二條背信罪之要件
    ，但依特別法優於普通法之法則，應依銀行法第一百二十五
    條之二規定處斷。檢察官起訴書之應適用之法條雖僅引用刑
    法第三百四十二條背信罪，然蒞庭檢察官既已當庭陳稱引用
    法條補充銀行法第一百二十五條之二之罪（見本院卷九十五
    年九月十五日準備程序筆錄），並經本院當庭告知被告此部
    分之起訴罪名，即無庸再予變更起訴法條。又被告先後多次
    於業務上登載不實文書及違背職務之犯行，時間均各緊接，
    手段互亦相若，犯罪構成要件俱屬相同，顯係分別基於概括
    之犯意反覆為之，均應依修正前刑法第五十六條連續犯之規
    定，論以一罪，並加重其刑。而其所犯前揭二罪間，互有方
    法目的之牽連關係，應從一重之銀行法第一百二十五條之二
    之規定處斷。另起訴書雖對上揭所載事實四（一）之犯罪手
    法漏未論列，然此部分事實既經被告當庭供認不諱（見本院
    卷九十五年十月十八日審判筆錄），復有行政院金融監督管
    理委員會九十四年七月十三日金管檢四字第○九四○一○六
    二四四號函暨所附九十四年四月對瑞士銀行臺北分行專案檢
    查報告影本一份可徵，且經核與原起訴之犯罪事實有裁判上
    一罪關係，當為起訴效力所及，自應由本院予以審究，附此
    說明。爰審酌被告並無前科，素行甚佳，有臺灣高等法院被
    告前案紀錄表一紙可憑，其身為銀行助理總裁，違背銀行規
    範招攬客戶進行外匯操作，意圖以此不法方式，獲得業績上
    之不法利益，又為避免此一不法情事遭發覺，故違職務隱匿
    或登載偽造之不實交易，造成瑞士銀行臺北分行無法彌補之
    商譽及財產上重大損失，且已然影響金融秩序安定甚鉅，犯
    罪所生之危害程度甚鉅，惟考量被告於本院審理時，對於前
    揭事實均坦承，並一再表示悔意，且其於審理間積極與告訴
    人進行和解事宜，惟因告訴人財產上之損害數額過高，被告
    無資力賠償而未果，其犯罪後之態度等一切情狀，量處如主
    文所示之刑。
據上論斷，應依刑事訴訟法第二百九十九條第一項前段，銀行法
第一百二十五條之二第一項，刑法第二條第一項前段、第十一條
、修正前刑法第五十六條、第二百十五條、第五十五條，罰金罰
鍰提高標準條例第一條前段，判決如主文。
本案經檢察官董怡臻到庭執行職務。
中    華    民    國    95    年    12    月     6    日
                      刑事第十六庭  審判長法  官  蔡守訓
                                          法  官  吳定亞
                                          法  官  徐千惠
上正本證明與原本無異。
如不服本判決，應於判決送達後十日內，向本院提出上訴狀。
                                          書記官  蕭承信
中    華    民    國    95    年    12    月    11    日
附錄本案論罪科刑法條：
銀行法第125條之2
銀行負責人或職員，意圖為自己或第三人不法之利益，或損害銀
行之利益，而為違背其職務之行為，致生損害於銀行之財產或其
他利益者，處3年以上10年以下有期徒刑，得併科新臺幣1千萬元
以上2億元以下罰金。其犯罪所得達新臺幣一億元以上者，處7年
以上有期徒刑，得併科新臺幣2500 萬元以上5億元以下罰金。
銀行負責人或職員，二人以上共同實施前項犯罪之行為者，得加
重其刑至二分之一。
第 1 項之未遂犯罰之。
前三項規定，於外國銀行或經營貨幣市場業務機構之負責人或職
員，適用之。


司法院資訊處製作；財團法人民間司法改革基金會備份。
